最高法院刑事判決　　　　　　九十四年度台上字第六五二０號
　　上 訴 人　甲○○
　　　　　　　　　　　段619.
上列上訴人因傷害人致重傷案件，不服台灣高等法院台中分院中
華民國九十二年三月十九日第二審判決（九十一年度上易字第一
五五一號，起訴案號：台灣彰化地方法院檢察署八十八年度偵字
第七二一九、八二九三號 )，提起上訴，本院判決如下：
    主  文
原判決關於甲○○部分撤銷，發回台灣高等法院台中分院。
    理  由
本件原判決認定上訴人甲○○係林建同之姊夫，許雅秋則係林建
同之配偶，三人之間具有家庭暴力防治法第三條第四款所定之家
庭成員關係。緣林建同於民國八十二、三年間在彰化縣員林鎮居
住時，曾以其名義向電信局承租一支電話，嗣搬回彰化縣芳苑鄉
時，同意上訴人向電信局申請移機使用，但約定移機費新台幣（
下同）一千元、及日後電話費，均應由上訴人負責繳納。迄八十
八年六、七月間，上訴人發現上開電話已經林建同向電信局申請
停機，心生不滿，向林建同索還一千元電話移機費，並於同年七
月四日下午一時許打電話與林建同理論。詎林建同掛掉電話，上
訴人益加不滿，乃駕駛小客車，攜帶其所有之木劍一支，到彰化
縣芳苑鄉○○路○段一一一巷一三九號農舍毆打林建同。同日下
午一時三十分許，上訴人抵達後，即持木劍走至農舍門外叫門。
此時先由林建同之配偶許雅秋前來開門，上訴人見有人開門，原
已雙手高舉木劍，欲往下擊打，但因發現開門者係許雅秋，乃立
即收回木劍。適時林建同已跟隨許雅秋走至門旁，上訴人見狀，
乃基於普通傷害之犯意，舉起木劍用力往林建同之頭部擊打一下
，正中林建同之左前額，致其受有左前額裂傷長六公分之傷害，
在旁之許雅秋亦同被擊傷（許雅秋受傷部分，未據告訴），此支
木劍因擊中林建同之頭部而斷裂。上訴人見木劍已經斷裂，乃將
之棄置於現場。林建同因受此腦部外傷引起腦神經細胞之病變，
進而罹患「癡呆症」，且合併有器質性精神病之身體、健康重大
難治之傷害等情。因而撤銷第一審關於上訴人部分之不當判決，
改判仍論處其傷害人之身體致重傷罪刑。固非無見。惟查：（一
）刑事訴訟法上所謂認定犯罪事實之證據，係指足以認定被告確
有犯罪行為之積極證據而言，該項證據自須適合於被告犯罪事實
之認定，始得採為斷罪資料；又認定犯罪事實所憑之證據，無論
係直接證據或間接證據，其為訴訟上之證明，須於通常一般之人
均不致有所懷疑，而得確信其為真實之程度者，始得據為有罪之
認定，倘其證明尚未達到此一程度，而有合理之懷疑存在，即不
能遽為有罪之認定。原判決論處上訴人傷害人之身體致重傷罪刑
，無非以「英仁醫院」出具之診斷證明書所載：被害人林建同罹
患「偏頭痛及美尼亞症候」及林建同所領身心障礙手冊記載：「
輕度老人癡呆症」暨台中榮民總醫院於九十年十二月四日鑑定覆
函所稱：「林君於民國八十八年七月四日因案而頭部受傷，於同
年十月十二日之智力測驗呈現有智力受損退化現象，總智商六十
四分，而於九十年九月七日精神鑑定時智力更形退化，總智商為
五十六分……呈現中度癡呆症狀，研判林君所患癡呆症應與其於
八十八年七月間所受頭部撕裂傷有關係」等情為論據。第查：彰
化基督教醫院二林分院九十年三月九日彰基二字第九○○三○○
六號函明載：「患者於八十九年二月二十三日到腦神經內科門診
……做電腦斷層，檢查是正常……八十九年十月二十三日做腦波
也是正常，癡呆症應該與頭部撕裂傷無關」；同院九十二年二月
八日彰基二字第九二○二○六號覆函並表示：「病患家屬（太太
）在每次門診均強調其先生之現況是在頭部外傷後才有的情況，
遂屢次要求開立證明證實其先生的目前情形是因外傷造成。但不
管是腦部或核磁共振檢查，以我們醫院現有之設備均無法證實此
點，甚至榮總也無法開立這類的證書」等情。另台中榮民總醫院
八十九年十二月十三日八九中榮醫行字第四二六八號函亦認為：
「病患林先生為癡呆症之患者……然其病因與曾受頭部撕裂傷、
頭部外傷等傷害，並無法證明有直接的相關性」等語。均已明確
證明林建同頭部之外傷，無法證明與其所患癡呆症有直接的關聯
性。雖台中榮民總醫院九十一年五月二十三日中榮醫行字第○九
一○○○二一八七號覆函所稱：「造成癡呆症的理由很多，例如
貧血、洒癮、腦中風、溺水後二氧化碳中毒、尿毒症、巴金森氏
症、腦外傷等等。林君的癡呆症為腦外傷的可能性較大，因腦外
傷會引起腦神經細胞的病變，是癡呆症重要危險因素之一。研判
林君的癡呆症狀源自八十八年七月間頭部外傷可能性最大」。然
其所謂「可能性最大」，亦僅係推測之詞，是否能作為被害人癡
呆症與本案傷害間直接相關證據，即堪質疑。另本件案發時間在
八十八年七月四日，告訴人於八十九年二月二十三日到彰化基督
教醫院腦神經內科門診，做電腦斷層檢查正常。嗣於八十九年九
月二十二日始到台中榮民總醫院精神科門診初診。則被害人至彰
化基督教醫院腦神經內科求診之時間，距離案發時間己經歷時半
年，而至台中榮民總醫院精神科初診時間更逾一年以上，抑且自
案發日至被害人於九十年九月七日接受台中榮民總醫院鑑定時止
，又逾二年以上，該院於案發後二年始改判被害人之癡呆症係源
自本案之頭部外傷，是否與事實相符，亦存有疑義。是「英仁醫
院」之診斷證明書、林建同之身心障礙手冊暨台中榮民總醫院於
九十年十二月四日之鑑定覆函，均不能確信其為真實之程度，尚
有合理之懷疑存在。原審未詳加審究，逕以上開之文書證據及鑑
定結果，採為上訴人論罪之依據，是否與上開證據法則無違，即
有再行斟酌之餘地。（二）按鑑定報告應明確肯定，如有疑義應
傳訊鑑定人到場接受詰問。原法院囑託台中榮民總醫院鑑定，該
院九十一年五月二十三日中榮醫行字第○九一○○○二一八七號
覆函所稱：「造成癡呆症的理由很多，例如貧血、洒癮、腦中風
、溺水後二氧化碳中毒、尿毒症、巴金森氏症、腦外傷等等。林
君的癡呆症為腦外傷的可能性較大，因腦外傷會引起腦神經細胞
的病變，是癡呆症重要危險因素之一。研判林君的癡呆症狀源自
八十八年七月間頭部外傷可能性最大」。既曰「可能性最大」，
表示尚有疑義，原審未傳訊鑑定人到庭釐清真相，逕以該鑑定報
告書函為上訴人犯罪之依據，其採證難謂適法。（三）證據雖已
調查而其內容尚未明瞭者，即與未經調查無異，如遽行判決，仍
屬應於審判期日調查之證據而未予調查。原判決認定被害人罹患
癡呆症所憑之證據之一，即「英仁醫院」出具診斷證明書所載：
「美尼亞症侯」一語，乃醫學專門術詞，與被害人受重傷害有無
關聯？而「美尼亞症候」究何所指？是否即是癡呆症之一種病態
？原審未進一步根究明白，並於判決理由內說明其所憑之依據，
復有應於審判期日調查之證據未予調查及判決理由不備之違法。
（四）末查量刑之輕重，雖係事實審法院得依職權自由裁量之事
項，惟刑事審判之量刑，在於實現刑罰權分配之正義，故法院對
有罪之被告科刑，應符合罪刑相當之原則，使罰當其罪，以契合
人民之法律感情，此所以刑法第五十七條明定科刑時，應審酌一
切情狀，尤應注意該條所列各款事項，以為科刑輕重之標準。上
訴人與被害人係親屬關係，犯後已與被害人達成和解，被害人並
已提具狀提出「撤回上訴」狀，不願追究其刑事責任，有其提出
彰化縣芳苑鄉調解委員會調解書及原法院九十二年度重上字第一
一六號民事和解筆錄在卷可稽。原審未及審酌該等情狀為科刑輕
重之標準，其量刑是否有失入情形？案經發回，並希注及之。上
訴意旨指摘原判決違法，尚非全無理由，應認原判決關於上訴人
之部分有發回更審之原因。
據上論結，應依刑事訴訟法第三百九十七條、第四百零一條，判
決如主文。
中　　華　　民　　國　九十四　年　 十一 　月　二十四　日
                      最高法院刑事第三庭
                          審判長法官  紀　俊　乾
                                法官  黃　正　興
                                法官  劉　介　民
                                法官  陳　東　誥
                                法官  吳　昆　仁
      本件正本證明與原本無異
                                      書  記  官
中　　華　　民　　國　九十四　年　 十一 　月　二十八　日
                                                      Ｔ
